ACORDAO-COMPLETO-2536740

ACÓRDÃO 1574/2022 ATA 26/2022 - PLENÁRIO

VISTOS, relatados e discutidos estes autos de pedido de reexame interposto pela Agência Nacional de Transportes Terrestres (ANTT) contra o Acórdão 2021/2021-TCU-Plenário;
ACORDAM os ministros do Tribunal de Contas da União, reunidos em sessão do Plenário, diante das razões expostas pelo relator, em:
9.1. conhecer do pedido de reexame, com fundamento no art. 48 da Lei 8.443/1992, para, no mérito, negar-lhe provimento; e
9.2. dar ciência desta deliberação à recorrente.

Pedido de reexame contra acórdão que apreciou acompanhamento de desestatização referente à concessão de trecho da Rodovia BR-101/SC.

Agência Nacional de Transportes Terrestres.

3. Recorrente: Agência Nacional de Transportes Terrestres (04.898.488/0001-77).

13.1. Ministros presentes: Ana Arraes (Presidente), Benjamin Zymler, Bruno Dantas, Vital do Rêgo (Relator), Jorge Oliveira e Antonio Anastasia.
13.2. Ministros-Substitutos convocados: Augusto Sherman Cavalcanti e Marcos Bemquerer Costa.
13.3. Ministro-Substituto presente: André Luís de Carvalho.

VITAL DO RÊGO

Ministro Jorge Oliveira.

Transcrevo a seguir, com os ajustes de forma pertinentes, a instrução de mérito elaborada pela Secretaria de Recursos - Serur (peça 102) , que contou com a anuência do corpo diretivo da unidade técnica (peças 103-104) :
INTRODUÇÃO
1.	Trata-se de pedido de reexame interposto pela Agência Nacional de Transportes Terrestres - ANTT (peças 86-91) , contra o Acórdão 2021/2021-TCU-Plenário, sob a relatoria do Ministro Jorge Oliveira, nos seguintes termos:
Os ministros do Tribunal de Contas da União, reunidos em Sessão do Plenário, ACORDAM, por unanimidade, com fundamento no artigo 2º da IN - TCU 81/2018, neste processo de acompanhamento de desestatização, tendo como referência o Acórdão 2195/2019-TCU-Plenário, em fazer as determinações abaixo e dar a ciência a seguir, de acordo com os pareceres emitidos nos autos.
1. Processo TC-Processo 012.263/2019-2 (DESESTATIZAÇÃO) 
1.1. Entidade: Agência Nacional de Transportes Terrestres
1.2. Relator: Ministro Jorge Oliveira
1.3. Representante do Ministério Público: não atuou
1.4. Unidade Técnica: Secretaria de Fiscalização de Infraestrutura Rodoviária e de Aviação Civil (SeinfraRod) .
1.5. Representação legal: Ana Cristina Lopes Campelo de Miranda Bessa e outros. 
1.6. Determinações/Recomendações/Orientações: 
1.6.1. considerar cumpridas as determinações dos subitens 9.2.1.1. a 9.2.1.3. e 9.2.2. a 9.2.9. do Acórdão 2195/2019-TCU-Plenário;
1.6.2. considerar parcialmente cumprida a determinação do subitem 9.2.10. do Acórdão 2195/2019-TCU-Plenário;
1.6.3. considerar implementada a recomendação do subitem 9.3.1. do Acórdão 2195/2019-TCU-Plenário;
1.6.4. considerar em implementação a recomendação do subitem 9.3.2. do Acórdão 2195/2019-TCU-Plenário;
1.6.5. considerar não implementada a recomendação do subitem 9.3.3. do Acórdão 2195/2019-TCU-Plenário;
1.7. dispensar o monitoramento do item 9.3.2. no presente processo, com fundamento no § 2º do art. 6º da Resolução-TCU 315 de 22/4/2020;
1.8. dar ciência à Agência Nacional de Transportes Terrestres que, no contrato celebrado em decorrência do processo de desestatização da Rodovia BR-101/SC, não foram contemplados todos os ajustes previamente determinados por este Tribunal, por ocasião do Acórdão 2195/2019-TCU-Plenário, no que diz respeito à:
1.8.1. atualização do orçamento dos estudos de viabilidade da BR-101/SC, com base em custos referenciais de data-base mais recente possível, incluindo-se o percentual de BDI, e revisão dos critérios de vida útil dos equipamentos operacionais, de forma a compatibilizá-los com a real necessidade da concessão, tendo em vista os critérios legais para a prestação do serviço adequado, em consonância com o art. 21 da Lei 8.987/1995.
1.9. arquivar estes autos, com fundamento no disposto no art. 169, inciso V, do RITCU.
HISTÓRICO
2.	Trata-se, originariamente, de acompanhamento de desestatização realizado com base na Instrução Normativa/TCU 81/2018, relativo à concessão do trecho que compreende o lote rodoviário da Rodovia BR-101/SC, entre os municípios de Paulo Lopes (km 244+680) e Passo de Torres, divisa SC/RS (km 465+100) .
2.1.	Por meio do Acórdão 2195/2019-TCU-Plenário (peça 57) , relatado pela Ministra Ana Arraes, esta Corte aprovou, com ressalvas, o primeiro estágio do acompanhamento do processo de outorga de concessão, na forma abaixo:
ACORDAM os ministros do Tribunal de Contas da União, reunidos em sessão do Plenário, ante as razões expostas pela relatora, e com fundamento no artigo 43, inciso I, da Lei 8.443/1992 c/c o art. 250, inciso II, do Regimento Interno e no art. 250, inciso III, do Regimento Interno, em:
9.1. aprovar, com ressalvas, o primeiro estágio do acompanhamento do processo de outorga de concessão do lote rodoviário denominado Rodovia BR-101/SC, trecho entre os municípios de Paulo Lopes (km 244+680) e Passo de Torres, divisa SC/RS (km 465+100) ;
9.2. determinar à Agência Nacional de Transportes Terrestres (ANTT) que, previamente à publicação do edital de concessão da BR-101/SC:
9.2.1. corrija as falhas evidenciadas nos estudos de tráfego, em respeito ao art. 18, inciso IV, da Lei 8.987/1995, bem como efetue as correções decorrentes nos documentos integrantes do edital e contrato, por meio das seguintes ações:
9.2.1.1. revise as premissas para a atualização dos dados de tráfego, utilizando-se de dados oficiais mais recentes e considerando as peculiaridades de cada subtrecho;
9.2.1.2. reavalie a consistência das contagens de tráfego realizadas e corrija as falhas evidenciadas, particularmente as medições dos quantitativos de veículos;
9.2.1.3. reavalie o Volume Diário Médio Anual (VDMA) adotado para o Trecho Homogêneo 2, de modo a serem considerados os fluxos de todas as contagens direcionais pertinentes.
9.2.2. corrija o PER, retificando a localização das diversas obras de melhorias e outras obrigações para as quais a localização quilométrica se faz necessária, bem como reavalie os investimentos, levando-se em conta as obras já concluídas pelo Dnit, em respeito ao art. 18, incisos I e II, da Lei 8.987/1995;
9.2.3. altere a minuta do PER no sentido de que, com base na análise da premência das obras a serem executadas, passem a ser especificados prazos individuais para as intervenções prioritárias concernentes às obras de melhorias, em respeito ao art. 6º, §1º, da Lei 8.987/1997;
9.2.4. fixe os segmentos para os quais será vedada a adaptação do acostamento como faixa adicional, em respeito ao art. 18, incisos I e II, da Lei 8.987/1995;
9.2.5. insira no Anexo 5 da minuta contratual desconto de reequilíbrio associado ao cumprimento do limite de Deflexão Característica (DC) , em consonância com o art. 9º, §2º, da Lei 8.987/1995;
9.2.6. ajuste as minutas do PER e do contrato, de modo compatível com o anexo 9 da própria minuta contratual e com as premissas de repartição de risco entre a concessionária e o poder concedente no caso de execução de obras de quartas faixas, em respeito ao art. 18, incisos I e II, da Lei 8.987/1995;
9.2.7. ajuste a minuta contratual e a matriz de riscos de forma a deixar explícita a responsabilidade da concessionária pelos custos decorrentes das remoções e/ou dos remanejamentos de interferências, inclusive as relacionadas ao setor de infraestrutura, em consonância com o art. 18, inciso II, da Lei 8.987/1995;
9.2.8. ajuste a minuta contratual no sentido de que, para fins de aplicação do desconto de reequilíbrio decorrente da não execução das obras de manutenção do nível de serviço, seja incluído, nos encargos da concessionária, o somatório de todas as obrigações associadas aos gatilhos de tráfego até então atingidos, em consonância com o art. 9º, §2º, da Lei 8.987/1995; 
9.2.9. ajuste o PER, de modo a esclarecer que os valores de gatilho de tráfego para ampliação de capacidade se referem ao fluxo unidirecional, em respeito ao art. 18, incisos I e II, da Lei 8.987/1995;
9.2.10. atualize o orçamento dos estudos de viabilidade da BR-101/SC com base em custos referenciais de data-base mais recente possível, incluindo-se o percentual de BDI, e reveja os critérios de vida útil dos equipamentos operacionais, de forma a compatibilizá-los com a real necessidade da concessão, tendo em vista os critérios legais para a prestação do serviço adequado, em consonância com o art. 21 da Lei 8.987/1995.
9.3. recomendar à Agência Nacional de Transportes Terrestres que:
9.3.1. no caso de inclusão de contornos urbanos ao longo da concessão em substituição à execução de obras de ampliação de capacidade e melhorias em trechos urbanos, adote medidas para manter o equilíbrio econômico-financeiro inicialmente estabelecido na concessão, incluindo, nas minutas de contrato e edital, cláusulas que aperfeiçoem os procedimentos da agência no que toca à análise de viabilidade de inclusão de novas obras em contratos de concessão e à análise de projetos e de orçamentos dessas obras, procurando, inclusive, simular os efeitos de competitividade ou de barganha nesse processo de orçamentação e considerando os ganhos decorrentes da licitação;
9.3.2. nos próximos estudos de viabilidade de concessões rodoviárias, apresente avaliação técnica, econômica, financeira e ambiental sobre a construção de contornos urbanos ao longo do prazo da concessão, incluindo, se for o caso, eventual planejamento de realização de tais intervenções desde o início do processo de licitação;
9.3.3. sempre que possível, restrinja os pedidos de reequilíbrio do concessionário, avaliando a pertinência e a oportunidade de se instituir na minuta do contrato de concessão a ser celebrado, bem como em outros posteriores, "cláusula de relevância" em relação aos pleitos de revisões contratuais.
9.4. dar ciência desta deliberação à Agência Nacional de Transportes Terrestres e aos demais interessados cadastrados no feito. 
2.2.	Em continuidade ao exame do processo de desestatização de trecho da BR-101/SC, a Secretaria de Fiscalização de Infraestrutura Rodoviária e de Aviação Civil (SeinfraRodoviaAviação) , dentre outras medidas, analisou o cumprimento pelos órgãos responsáveis das determinações e recomendações do acórdão supracitado (peça 79) . 
2.3.	Após a análise, a unidade técnica considerou cumpridas parte das deliberações, parcialmente cumprida a determinação contida no item 9.2.10 do julgado e não implementada a recomendação constante do item 9.3.3 do acórdão.
2.4.	O Tribunal, por intermédio do Acórdão 2021/2021-TCU-Plenário (peça 81) , Relator Ministro Jorge Oliveira, transcrito na introdução acima, posicionou-se favoravelmente à unidade técnica.
2.5.	Insatisfeita, a Agência Nacional de Transportes Terrestres (ANTT) interpôs o presente pedido de reexame (peças 86-91) , requerendo a reforma dos itens 1.6.2, 1.6.5 e 1.8.1 do Acórdão 2021/2021-TCU-Plenário (peça 86, p. 13) . 
ADMISSIBILIDADE
3.	Reitera-se o exame preliminar de admissibilidade (peça 92) , ratificado pelo Exmo. Ministro Relator Vital do Rêgo (peça 95) , que concluiu pelo conhecimento do recurso interposto pela ANTT, suspendendo-se os efeitos dos itens 1.8 e 1.8.1 do Acórdão 2021/2021-TCU-Plenário, Relator Ministro Jorge Oliveira, eis que preenchidos os requisitos legais.
MÉRITO
4.	Delimitação
4.1.	Constituem objetos do recurso as seguintes questões: 
a) Se a determinação contida no subitem 9.2.10 do Acórdão 2195/2019-TCU-Plenário foi cumprida (peças 86, p. 2-11; 87-88 e 90-91) ;
b) Se a recomendação contida no subitem 9.3.3 do Acórdão 2195/2019-TCU-Plenário foi cumprida (peças 86, p. 11-13; e 89) ;
5.	Cumprimento da determinação contida no subitem 9.2.10 do Acórdão 2195/2019-TCU-Plenário (peças 86, p. 2-11; 87-88 e 90-91) 
5.1.	A recorrente afirma que a determinação contida no subitem 9.2.10 do Acórdão 2195/2019-TCU-Plenário foi cumprida, tendo em vista os seguintes argumentos:
a) O Tribunal considerou cumprido parcialmente o item 9.2.10 do referido julgado, com base em instrução da SeinfraRodoviaAviação, que teria considerado o orçamento de referência do leilão desatualizado, além de inconsistência do índice de Bonificação e Despesas Indiretas (BDI) , de 28,45%, diferentemente do Sicro, para a data-base de novembro de 2016, bem como na definição do tempo de vida útil de equipamentos operacionais (peça 86, p. 6-8) ;
b) A data-base dos estudos foi atualizada de acordo com os documentos enviados pela Empresa de Planejamento e Logística S/A (EPL) mediante memorando juntado ao recurso. Os orçamentos que instruem o processo administrativo 50500.416064/2019-84 foram considerados na tarifa teto do edital de concessão n. 02/2019 (peças 86, p. 8; e 91) ;
c) A Gerência de Estruturação Regulatória da Superintendência de Concessão da Infraestrutura da ANTT esclarece em despacho que as cotações dos equipamentos operacionais foram corrigidas em todas as planilhas operacionais, com indicação das respectivas células alteradas (peças 86, p. 8-9; e 87) ;
d) Conforme indicado no relatório da SeinfraRodoviaAviação, possíveis inconsistências nessas cotações não alteraram o valor da tarifa contratada, já que os preços foram considerados na proposta vencedora (peça 86, p. 9) ;
e) Os orçamentos dos materiais betuminosos estão em conformidade com a Portaria Dnit 1.977/2017, tendo sido disponibilizados pela ANP em junho e julho de 2019 e atualizados para agosto daquele ano, conforme indicado no Orçamento Geral atualizado em outubro do mesmo exercício, com memória de cálculo constante de planilha juntada no documento SEI 1663244 do processo 50500.379582/2019-18 (peças 86, p. 9; e 88) ; e
f) Apesar de informado BDI de 28,45% no documento Estudo de Engenharia - Tomo VII - Orçamento de março/2019, inserido ao processo em outubro/2019, os orçamentos apresentados no mesmo processo, nos arquivos inseridos na mesma data, constam orçamentos de serviços de engenharia com BDI de 15,00%, para material betuminoso; e 26,70%, outros serviços de engenharia. Aparentemente, o referido documento foi inserido erroneamente no Processo 50500.379582/2019-18, mas não impactou o cálculo da tarifa básica de pedágio, tendo sido a informação correta colocada no Orçamento Geral atualizado em outubro de 2019, que compõe o Documento SEI 2345120 do processo n. 50500.416064/2019-84 (peças 86, p. 10-11; e 90) .
Análise
5.2.	Os argumentos da recorrente não merecem prosperar. A utilização do Sicro com data mais próxima possível da data-base do contrato é a metodologia mais adequada para comparação de preços e para apuração de eventual superfaturamento, uma vez que o uso de tabela de custos referenciada em outra data-base, principalmente após o transcurso de períodos demasiadamente longos, não reproduz adequadamente as exatas condições da obra à época da assinatura do contrato (Acórdão 167/2017-TCU-Plenário, Relator Ministro Benjamin Zymler) .
5.3.	A jurisprudência desta Casa, desde sempre, prevê que, para comparar preços contratados com referenciais de mercado, a utilização do Sicro com data mais próxima da data-base do contrato é mais adequada, pois evita distorções geradas pela utilização, em longos períodos, de índices genéricos de preços (Acórdão 1657/2011-TCU-Plenário, Relator Ministro Valmir Campelo) . 
5.4.	Esse entendimento se aplica a pesquisas de preços de materiais em geral, sendo que, quanto mais próximo do certame ou da assinatura do contrato, maior fidedignidade tem o parâmetro das cotações do mercado. As atualizações por índices genéricos como IPCA não têm o condão de captar todas as nuances do setor específico pesquisado.
5.5.	No âmbito do acompanhamento inicial do presente processo de desestatização, a unidade técnica relatou as seguintes irregularidades, resumidas na instrução de peça 79 (p. 9-10) :
i) As planilhas de orçamento apresentam preços de referência com base no Sistema de Custos Rodoviários do DNIT, na data-base de novembro de 2016. Para os serviços que não fazem parte do sistema de custos, foram utilizadas pesquisas de preços e custos médios gerenciais;
ii) ...vale destacar a desatualização do orçamento, o qual merece ser reavaliado haja vista as variações significativas que ocorreram principalmente com o preço dos materiais asfálticos entre 2016 e 2019 (da ordem de 70%) , que é o principal insumo para a realização das atividades de recuperação, manutenção e conservação da rodovia;
iii) ...notou-se inconsistência no percentual de BDI (bonificação e despesas indiretas) apresentado nos orçamentos, que foi de 28,45% e não guarda correspondência com o BDI de referência do Sicro, para a data-base de novembro de 2016; e
iv) ... registrou-se inconsistências na definição do tempo de vida útil estimado para diversos equipamentos operacionais. Em alguns dos principais equipamentos como as câmeras do CFTV (Circuito Fechado de TV) , foi estimada a substituição a cada 5 anos, de forma divergente dos critérios utilizados em estudos de viabilidade recentemente apresentados ao TCU...
5.6.	Diante disso, o Tribunal, por intermédio dos itens 9.2 e 9.2.10 do Acórdão 2195/2019-TCU-Plenário, relatado pela Ministra Ana Arraes, ao acatar posicionamento da unidade técnica, determinou à Agência Nacional de Transportes Terrestres (ANTT) que, previamente à publicação do edital de concessão da BR-101/SC:
9.2.10. atualize o orçamento dos estudos de viabilidade da BR-101/SC com base em custos referenciais de data-base mais recente possível, incluindo-se o percentual de BDI, e reveja os critérios de vida útil dos equipamentos operacionais, de forma a compatibilizá-los com a real necessidade da concessão, tendo em vista os critérios legais para a prestação do serviço adequado, em consonância com o art. 21 da Lei 8.987/1995.
5.7.	A SeinfraRodoviaAviação, por sua vez, após analisar os esclarecimentos e novos documentos apresentados pela ANTT em resposta à deliberação, considerou que os demais apontamentos não haviam sido plenamente atendidos pelo órgão, tendo se restringido a excluir a menção de cinco anos de vida útil dos equipamentos do Programa de Exploração da Rodovia (peça 79, p. 9-10, itens 54-58) . 
5.8.	Em concordância com a unidade técnica, esta Corte, por meio do Acórdão de Relação 2.021/2021-TCU-Plenário, Relator Ministro Jorge Oliveira, em seu item 1.6.2, considerou parcialmente cumprida a determinação do subitem 9.2.10 do acórdão original, sem prejuízo de: 
1.8. dar ciência à Agência Nacional de Transportes Terrestres que, no contrato celebrado em decorrência do processo de desestatização da Rodovia BR-101/SC, não foram contemplados todos os ajustes previamente determinados por este Tribunal, por ocasião do Acórdão 2195/2019-TCU-Plenário, no que diz respeito à:
1.8.1. atualização do orçamento dos estudos de viabilidade da BR-101/SC, com base em custos referenciais de data-base mais recente possível, incluindo-se o percentual de BDI, e revisão dos critérios de vida útil dos equipamentos operacionais, de forma a compatibilizá-los com a real necessidade da concessão, tendo em vista os critérios legais para a prestação do serviço adequado, em consonância com o art. 21 da Lei 8.987/1995.
5.9.	No recurso em análise, a ANTT buscou demonstrar, com base nos argumentos resumidos acima, que as determinações contidas no item 9.2.10 do Acórdão 2195/2019-TCU-Plenário, Relatora Ministra Ana Arraes, foram integralmente cumpridas, tendo havido a atualização do orçamento, sendo que o Bônus de Despesas Indiretas (BDI) efetivamente considerado para a tarifa básica do pedágio foi de 26,70%. 
5.10.	Tendo em vista que as planilhas em Excel, indicadas na peça recursal como anexas ao recurso (peça 86, p. 13-14) não constavam dos autos, optou-se, nesta instrução, por solicitá-las à ANTT, pedido prontamente atendido, por mensagens eletrônicas de Paulo Sergio Bezerra dos Santos da Coordenação de Monitoramento das Informações dos Órgãos de Controle - COORG/Auditoria Interna do órgão, conforme peças 98-100. Os arquivos foram inseridos ao processo como itens não digitalizáveis, no âmbito da peça 101. 
5.11.	Sobre o mérito, verifica-se que a unidade técnica acertou ao considerar parcialmente atendidas as deliberações contidas no subitem 9.2.10 do Acórdão 2195/2019-TCU-Plenário, Relatora Ministra Ana Arraes, o que se confirma com os elementos de prova trazidos pelo recorrente, não obstante não se apresente o mesmo contexto enfrentado pelos técnicos no acompanhamento do julgado.
5.12.	Ao buscar atender a deliberação do Tribunal, a ANTT, como regra, restringiu-se a corrigir, por índices genéricos, as cotações de preços realizadas em 2015, 2016 e 2017 e não obter os custos referenciais com datas-bases mais recentes possíveis, como determinou a Corte, apesar de a correção efetuada não ter sido adequadamente demonstrada no acompanhamento anterior do Tribunal.
5.13.	Para tanto, percorreram-se, nesta instrução, todas as planilhas indicadas pela recorrente e juntadas aos autos como "Itens não digitalizáveis" (peça 101) , sobre as quais se discutirá detalhadamente abaixo. A parte afirmou, com base em despacho da Gerência de Estruturação Regulatória (peça 87) , que as cotações dos equipamentos operacionais foram corrigidas em todas as planilhas relacionadas com esses bens (peça 86, p. 8) .
5.14.	Na planilha "Modelo Operacional_Orçamentos ITS" (peça 101 - Itens não digitalizáveis) , os registros na Aba "Plan1", Células "O4" e dependências, demonstrariam a correção. De fato, ao consultar o documento eletrônico, especialmente a coluna "E", constata-se que os valores dos equipamentos, como "SAT" e "CFTVPista", são os mesmos de 2016, apenas corrigidos pelo IPCA de 1,0984, constante da Célula "O4". Não houve cotações mais próximas do leilão ocorrido em 2020 (peça 73) ou do contrato assinado no mesmo ano (peça 74) .
5.15.	Na Planilha "Modelo Operacional_Orçamento Praça de Pedágio" (peça 101 - Itens não digitalizáveis) , na qual, segundo a recorrente, a Aba "BR-101 PMI", Celula "J26" e dependências, atenderia ao julgado recorrido, há, também, apenas correção dos valores dos equipamentos e materiais pelo índice genérico do IPCA, de março de 2015 a agosto de 2019, com Fator de Correção de 1,24071. Na Aba "Composição Civil", inclusive, há informação expressa sobre a atualização dos custos para agosto de 2019 pelo IPCA. Logo, não houve nova cotação dos bens ou mesmo dos serviços de construção civil indicados. 
5.16.	Do mesmo modo, na Planilha "Modelo Operacional_Arteris_Modelo Operacional" (peça 101 - Itens não digitalizáveis) , a ANTT indicou diversas abas e células, descritas na tabela abaixo, com o intuito de demonstrar o atendimento da deliberação recorrida:

	ABA
	CÉLULAS

	Equipamentos ITS 
	"D31" e "G30" e dependências 

	Manutenção Equipamentos 
	"F78" e dependências 

	Rede de fibra o¿ptica 
	"G4" e dependências 

	ORÇA VEÍCULOS 
	"Q7" e dependências 

	Memoria Equi-soft Adm 
	"J61" e "E4" e dependências 

	Memoria Radiocomunicação 
	"H51" e dependências 

	Memoria Serviços Terceiros 
	"E4" e dependências 

	Túneis 
	"D36" e dependências 

5.17.	Igualmente, ao consultar uma a uma as abas indicadas na planilha, confirma-se que a ANTT não realizou novas cotações, para identificar datas-bases e valores mais próximos do leilão e da assinatura do contrato, mas sim corrigiu financeiramente os montantes pesquisados em 2015 e 2016. 
5.18.	Notem-se, por exemplo, os valores relativos à Rede de fibra ótica e aos veículos, cada um em uma aba específica. Ambas as pesquisas foram realizadas em 2015 e corrigidas para agosto de 2019 pelo IPCA, Fator de 1,240714, calculado na Aba "IPCA Atualização". 
5.19.	É importante registrar que, no caso do "Sistema integrado de registro de Velocidade Eletrônico, fixo c/ LAP", a correção efetuada se apresenta correta, tendo em vista o valor fixo de custo, no montante de R$ 8.570,54, estabelecido na Resolução/ANTT n. 3.323, de 18/11/2009, conforme demonstrado na Aba "Manutenção Equipamentos" da referida planilha, o que não se aplica aos demais gastos, como demonstrado.
5.20.	No caso dos materiais asfálticos, por sua vez, a Portaria/DNIT 1.977, de 25/10/2017, que trata de preços de distribuição de produtos asfálticos, prevê a disponibilização desses valores, por região e por unidade da federação, a partir de 2013. Esses custos envolvem o binômio "aquisição + transporte", tendo a seguinte composição, conforme o art. 2º do normativo: 
 (...) preços de referência para aquisição definidos em função do acompanhamento de distribuição de asfaltos realizado pela ANP em seu endereço eletrônico, por unidade da federação, acrescidos das respectivas alíquotas de ICMS, PIS/Pasep, COFINS e BDI diferenciado, função este da desoneração da mão de obra e da eventual inclusão da parcela de Contribuição Previdenciária sobre a Renda Bruta - CPRB.
5.21.	No caso dos autos, os preços dos materiais betuminosos constam na Planilha "Engenharia_Cálculo Aquisição +Transporte Mat. Betuminoso - NOV 16 - R01", juntada nesta instrução nos "Itens não digitalizáveis" da peça 101. Como se nota na planilha, os preços do Custo Direto de Transporte foram adequadamente calculados com base nas equações tarifárias previstas na Portaria 1.977/2017, corrigidas por índice de reajuste, de 2014 a 2019, como mandam os §§ 1º e 2º do art. 3º da referida norma infralegal. Não se vislumbra irregularidade nesse ponto.
5.22.	Consta, também, da planilha o cálculo do custo do produto e, de fato, como afirma a recorrente, foram inseridos dados da ANP de julho de 2019, corrigidos para agosto de 2019, conforme a Aba "ATUALIZAÇÃO", considerando-se o ICMS, PIS e Cofins.
5.23.	Dessa forma, no caso dos materiais betuminosos, a recorrente atendeu o Acórdão 2195/2019-TCU-Plenário, Relatora Ministra Ana Arraes, em seus exatos termos, sem que esse ponto, sozinho, tenha o condão de modificar a deliberação recorrida. A Corte reconheceu o atendimento parcial da determinação, restando outras despesas pendentes de maior atualização, no que tange às datas-bases.
5.24.	De outro lado, a parte aduz que os orçamentos apresentados no processo 50500.379582/2019-18 trazem BDI de 15% para material betuminoso e 26,70% para outros serviços de engenharia, tendo sido equívoco a informação do percentual de 28,48% no documento "ESTUDO DE ENGENHARIA - TOMO VII". As informações da recorrente se apresentam parcialmente verossimilhantes, quando confrontadas com diversos documentos juntados aos autos, incluindo-se as planilhas anexadas aos "Itens não digitalizáveis" da peça 101 no decorrer desta instrução.
5.25.	De fato, os Estudos de Engenharia entregues pela Empresa de Planejamento e Logística S.A. (peça 88) , em outubro de 2019, trazem explicação específica sobre a aplicação do BDI diferenciado para materiais betuminosos, de 15% (peça 88, p. 10) , embasado na Portaria/Dnit 1.977, de 25/10/2017; e de 26,70% para os outros serviços de engenharia (peça 88, p. 13) . 
5.26.	Na Planilha "Modelo Operacional_Orçamento Praça Pedágio" (peça 101 - Itens não digitalizáveis) , há aba específica com o detalhamento do BDI de 26,70%, que foi aplicado nos diversos serviços de engenharia, como se constata, por exemplo, nas Abas "Orçamento Civil" e "Orçamento Viário". 
5.27.	De outro lado, na Planilha "Engenharia_Cálculo Aquisição +Transporte Mat. Betuminoso - NOV 16 - R01" (peça 101 - Itens não digitalizáveis) , não obstante se faça referência ao BDI diferenciado de 15%, esse percentual restou por não ser efetivamente aplicado no custo total de aquisição mais transporte, estando em branco a coluna "O" do documento eletrônico, sendo que o índice incidiu apenas nos custos eventuais de pedágios.
5.28.	Destaque-se que os valores referenciais de aquisição mais transporte, que restaram reconhecidos no orçamento dos serviços de engenharia, estavam desonerados do BDI, conforme se nota nos estudos de engenharia juntados ao recurso (peça 88, p. 11) , extraídos da referida planilha.
5.29.	Dessa forma, em que pese se possa reconhecer em maior medida o cumprimento da deliberação contida no item 9.2.10 do Acórdão 2195/2019-TCU-Plenário, Relatora Ministra Ana Arraes) , sobretudo, com informações mais atualizadas sobre os materiais asfálticos e sobre o BDI, não ocorreram, para diversos materiais e equipamentos, novas cotações de preços, em datas-bases mais próximas do leilão ou do contrato, além de não se ter identificado a efetiva aplicação da bonificação de 15% ou outra nos itens betuminosos.
5.30.	Destaque-se que a unidade técnica teve parcimônia, ao identificar que, mesmo com essas inconsistências, o valor da tarifa vencedora do leilão teve deságio de 62,04%, demonstrando-se que os competidores fizeram análise crítica do orçamento. 
5.31.	Dessa forma, em que pese se possa avançar na amplitude do atendimento da deliberação então monitorada, a conjuntura que se apresentou nesta assentada não permite que se altere o julgado recorrido, haja vista já ter sido reconhecido o atendimento parcial da deliberação. 
5.32.	Destaque-se, ainda, quanto aos critérios de vida útil dos equipamentos operacionais, em relação aos quais a ANTT se restringiu a excluir a menção de cinco anos do Programa de Exploração da Rodovia (PER) , sem indicação de novos parâmetros, não há qualquer discussão no presente recurso. 
5.33.	Assim, a conclusão do Tribunal quanto ao cumprimento parcial da determinação contida no subitem 9.2.10. do Acórdão 2195/2019-TCU-Plenário, com ciência à ANTT de que os ajustes solicitados não foram integralmente cumpridos, mostra-se condizente com a conjuntura apresentada, não cabendo revisão do julgado recorrido.
6.	Atendimento da recomendação contida no subitem 9.3.3 do Acórdão 2195/2019-TCU-Plenário (peças 86, p. 11-13; e 89) 
6.1.	A recorrente afirma que a recomendação contida no subitem 9.3.3 do Acórdão 2195/2019-TCU-Plenário foi cumprida, tendo em vista os seguintes argumentos:
a) O entendimento de que a recomendação não foi cumprida, constante do item 1.6.5 do Acórdão 2021/2021-TCU-Plenário, teve como base o fato de que a recorrente não trouxe qualquer elemento para comprovar a inserção da chamada "Cláusula de Relevância". Para tanto, a unidade técnica apresenta, como exemplo desse dispositivo, critério utilizado pela Agência Nacional de Aviação Civil (Anac) , o qual somente permite discussão de reequilíbrio contratual quando o valor for superior a 1% da receita corrente bruta anual média (peça 86, p. 12) ;
b) Entretanto, a Nota Técnica SEI Nº 3534/2019/GEREG/SUINF/DIR, de 22/10/2019, apresentou as alterações realizadas no projeto em atendimento parcial à referida recomendação, tendo se referido equivocadamente ao item 9.3.4 (peças 86, p. 12-13; e 89) ;
c) A mudança previu que, nas revisões extraordinárias, serão consideradas as repercussões decorrentes, única e exclusivamente, de força maior, caso fortuito, fato da Administração, alteração unilateral urgente do Contrato ou fato do príncipe de que resultem, comprovadamente, alteração dos encargos atribuídos à Concessionária que comprometa ou possa comprometer sua solvência e/ou continuidade da execução/prestação dos serviços previstos neste Contrato (peça 86, p. 13) .
Análise
6.2.	Os argumentos da recorrente não merecem prosperar. A chamada "Cláusula de Relevância" constitui valor mínimo a partir do qual seja cabível a análise dos pleitos de reequilíbrio econômico-financeiro de contratos de concessão, baseado, por exemplo, em percentual da receita corrente bruta anual, evitando-se, assim, discussões em torno de conceitos jurídicos indeterminados. Esse dispositivo visa a evitar a prática corrente de solicitações, por parte das concessionárias, de numerosos pedidos de reequilíbrio, muitas vezes de pequena relevância material.
6.3.	Não obstante a recorrente tenha inserido dispositivo que, de alguma forma, dificulta pleitos de revisões contratuais desarrazoados, não se pode afirmar que a Cláusula de Revisão Extraordinária inscrita no item 17.6.1 do Contrato de Concessão 01/2020, celebrado pela ANTT com a "Via Costeira" (peça 74, p. 45) , atenda o disposto no item 9.3.3 do Acórdão 2195/2019-TCU-Plenário, Relatora Ministra Ana Arraes. 
6.4.	Para tanto, cabe colocar os dois dispositivos lado a lado, para que se possa estabelecer as diferenças:
	Acórdão 2195/2019-TCU-Plenário
	Contrato de Concessão 01/2020

	9.3.3. sempre que possível, restrinja os pedidos de reequilíbrio do concessionário, avaliando a pertinência e a oportunidade de se instituir na minuta do contrato de concessão a ser celebrado, bem como em outros posteriores, "cláusula de relevância" em relação aos pleitos de revisões contratuais.
	17.6.1 Nas revisões extraordinárias serão consideradas as repercussões decorrentes, única e exclusivamente, de força maior, caso fortuito, fato da Administração, alteração unilateral urgente do Contrato ou fato do príncipe de que resulte, comprovadamente, alteração dos encargos atribuídos à Concessionária que comprometa ou possa comprometer sua solvência e/ou continuidade da execução/prestação dos serviços previstos neste Contrato.

6.5.	Da leitura do trecho do relatório do Acórdão 2195/2019-TCU-Plenário, Relatora Ministra Ana Arraes, bem como os respectivos fundamentos de fato e de direito que fundamentaram a recomendação colocada no subitem 9.3.3 do julgado, verifica-se que os técnicos buscavam evitar que qualquer evento, mesmo com pouca relevância material, com influência no equilíbrio econômico-financeiro do contrato, possa ser objeto de pedido de reequilíbrio, o qual demanda grande esforço de análise da autarquia, muitas vezes pela negativa do pleito. 
6.6.	Para tanto, a unidade técnica apresentou exemplos de pleitos dessa natureza em distintos contratos de concessão, como a 1ª revisão extraordinária da BR-101/ES/BA, discutida em trecho do relatório do referido julgado:
235. Na prática, essa sistemática permite às empresas concessionárias a formulação de numerosos pedidos de reequilíbrio, ainda que esses sejam de pouca relevância material.
236. Menciona-se, de forma exemplificativa, o caso da 1ª revisão extraordinária da BR-101/ES/BA, administrada pela concessionária ECO101, realizada em 2015, na qual foi considerado procedente um pleito de R$ 107.769,80, a PI, cerca de R$ 167 mil em valores de dez/2015 (peça 49, p. 9) , relativo a serviços realizados no pavimento não previstos inicialmente em contrato, o que incrementou em 0,008% a tarifa (peça 50, p. 5) . O valor do reequilíbrio correspondeu a 0,092% da arrecadação anual de pedágio da concessão em 2015 (peça 51, p. 11) . 
6.7.	Em razão disso, pede a unidade técnica que se estabeleça a chamada "Cláusula de Relevância", estruturada em dispositivo que prevê valor a partir do qual é cabível a análise dos pedidos, ou seja, limitação material para o pleito. 
6.8.	Logo, o que propôs a unidade técnica foi a fixação, por exemplo, de percentual mínimo da receita corrente bruta anual, como termo para análise do pleito, tendo colocado, inclusive, como exemplo, dispositivo presente nos contratos da 5ª etapa de concessões aeroportuárias, conforme o relatório do Acórdão 2195/2019-TCU-Plenário, nos seguintes termos (peça 61, p. 33) :
Seção IV - Da Revisão Extraordinária 
6.24. Os procedimentos de Revisão Extraordinária objetivam a recomposição do equilíbrio econômico-financeiro do Contrato, a fim de compensar as perdas ou ganhos da Concessionária, devidamente comprovados, em virtude da ocorrência dos eventos elencados no CAPÍTULO V - Seção I do Contrato, desde que impliquem alteração relevante dos custos ou da receita da Concessionária, nos termos descritos nos itens a seguir: 
6.24.1. Para efeitos do disposto no caput, será considerada alteração relevante o evento que causar impacto superior a 1% (um por cento) da receita bruta anual média da Concessão referente aos 3 (três) exercícios anteriores ao início do processo de Revisão Extraordinária. 
 (...) 
6.24.3. Na hipótese de pedido de Revisão Extraordinária que contemple mais de um evento, considera-se o percentual a que se refere o item 6.23.1 para cada evento de forma isolada. 
 (Grifos no original) 
6.9.	Por oportuno, é importante transcrever, também, trecho do relatório do Acórdão 2462/2018-TCU-Plenário, relatado pelo Ministro Bruno Dantas, no qual se discutiram os limites da chamada "Cláusula de Relevância":
271. Com relação ao procedimento de revisão extraordinária, a minuta contratual (item 6.24.1) prevê a existência de uma barreira mínima ao pleito ('cláusula de relevância') que deve ser maior do que 1% da receita bruta anual média de todo o bloco de aeroportos (peça 26, p. 43-44) , sendo que, na hipótese de pedido de Revisão Extraordinária que contemple mais de um evento, considera-se esse percentual de 1% para cada evento de forma isolada.
272. De acordo com as regras atuais, estabelecidas por meio da Resolução-Anac 355/2015, será considerada alteração relevante aquela que causar impacto líquido combinado (admite-se a soma de eventos) superior a 5,5% da receita bruta anual média referente aos 3 (três) exercícios anteriores ao início do processo de Revisão Extraordinária.
 (...) 
278. Portanto, cuida-se aqui de ponderar sobre um problema com duas faces: a regra deve ser suficientemente rigorosa para permitir um instrumento que seja útil para evitar situações de pedidos de reequilíbrio manifestamente infundados e que tem alto custo administrativo para o seu processamento na agência, mas também deve ser módica o suficiente para que os licitantes não a considerem um custo desproporcionalmente alto em termos de custo de oportunidade, o que pode onerar, em última análise, o valor das outorgas a ser arrecadado. Sendo certo, nesse aspecto, que a cláusula de relevância deve ser suficientemente justa de forma a não permitir um percentual tão acentuado que se transforme em verdadeiro enriquecimento sem causa da União.
6.10.	Dessa forma, o que se considera "Cláusula de Relevância", na concepção posta na deliberação recorrida e em outros julgados desta Corte, é a colocação de dispositivo percentual no fluxo de caixa das concessões, para que se possa efetuar pleitos de reequilíbrio. 
6.11.	Já a Cláusula 17.6.1 do Contrato de Concessão 01/2020 se restringiu a colocar como fatores passíveis de pedidos de revisão extraordinária eventos decorrentes de força maior, caso fortuito, fato da Administração, alteração unilateral urgente do Contrato ou fato do príncipe de que resulte, comprovadamente, alteração dos encargos atribuídos à Concessionária que comprometa ou possa comprometer sua solvência e/ou continuidade da execução/prestação dos serviços previstos neste Contrato. 
6.12.	Note-se que o referido dispositivo traz em sua essência conceitos jurídicos indeterminados ou de elevada amplitude semântica, como força maior, alteração urgente ou comprometimento da continuidade da execução dos serviços previstos nos ajustes. Trata-se de eventos que podem ensejar controvérsia relevante e de demorado equacionamento entre o concedente e a concessionária. 
6.13.	O TCU propõe, respeitada a discricionariedade da destinatária da recomendação, a inserção no ajuste de limitação material objetiva, baseada em percentual da receita bruta ou outro parâmetro que evite ou minimize discussões no âmbito da interpretação pessoal do gestor.
6.14.	Entretanto, pode-se observar que o TCU não propôs este ou aquele percentual como cláusula de barreira para os pedidos de reequilíbrio, mesmo porque essa questão é sobremaneira complexa e deve ser tratada em cada setor, como debatido, com profundidade, no supracitado Acórdão 2462/2018-TCU-Plenário, Relator Ministro Bruno Dantas, do qual se extrai trecho do voto condutor:
Por isso, compartilho das mesmas preocupações externadas pela unidade instrutora, as quais podem ser contornadas por meio de avaliação consistente das consequências práticas e da segurança jurídica dos atos e decisões tomadas pelo regulador.
A ideia é orientar a escolha pública para que ela sempre recaia sobre a alternativa mais efetiva, eficaz e eficiente, levando ao mercado a credibilidade, e a todos os atores do processo previsibilidade e estabilidade características da boa regulação.
Dito isso, de maneira semelhante à abordagem da proposta apoiada, observo que as ações realizadas e as considerações técnicas acerca da matéria, recém trazidas pela Anac aos autos, mitigam lacunas e inquietações em relação à motivação da escolha da Poder Concedente pela regra de revisão extraordinária com cláusula de relevância.
Considerando todo esse contexto, entendo que a robustez e a efetividade das regras adotadas deverão ser testadas na prática, diante dos problemas concretos que surgirão na execução contratual. Dessa forma, mantenho a recomendação alvitrada pela unidade instrutora, ajustando apenas o seu comando para deixar assente que o objeto destes autos não é perscrutar a mencionada regra e os estudos, mas sim examinar, sobre o prisma da legalidade e da motivação, se o regulador se preocupou em promover as reflexões necessárias para fundamentar a sua decisão.
6.15.	De fato, mostra-se salutar a inclusão de "Cláusula de Relevância", formatada em critério objetivo, a ser debatido no seio do setor regulado e dentro dos limites da discricionariedade do órgão concedente. 
6.16.	É importante destacar que não pretende esta Corte dificultar, de forma desarrazoada, o reequilíbrio econômico-financeiro nos contratos de concessões, até mesmo porque a revisão extraordinária constitui direito constitucionalmente previsto. 
6.17.	De todo modo, mesmo pendentes discussões relevantes entre esta Corte e a recorrente sobre a estruturação da "Cláusula de Relevância", não se pode considerar que a ANTT atendeu, mesmo que parcialmente, a deliberação recorrida, nos moldes delineados pelo colegiado.
6.18.	Dessa forma, cabe manter a recomendação em seus exatos termos, ratificando o caráter não cogente da deliberação e o respeito aos limites da discricionariedade da recorrente, possibilitando-se que a discussão se aprofunde em processo de acompanhamento ou outros exames de concessões futuras. 
6.19.	O debate em torno da estrutura da chamada "Cláusula de Relevância", incluindo-se o percentual adequado para a realidade de cada setor regulado, permite o contínuo aperfeiçoamento das cláusulas contratuais em concessões futuras, inclusive, já de posse de dados de eventuais pedidos de reequilíbrio no próprio ajuste ora em análise.
CONCLUSÃO
7.	Das análises anteriores, conclui-se que:
a) A utilização do Sicro com data mais próxima possível da data-base do contrato é a metodologia mais adequada para comparação de preços e para apuração de eventual superfaturamento, uma vez que o uso de tabela de custos referenciada em outra data-base, principalmente após o transcurso de períodos demasiadamente longos, não reproduz adequadamente as exatas condições da obra à época da assinatura do contrato;
b) A chamada "Cláusula de Relevância" constitui valor mínimo a partir do qual seja cabível a análise dos pleitos de reequilíbrio econômico-financeiro de contratos de concessão, baseado, por exemplo, em percentual da receita corrente bruta anual, evitando-se, assim, discussões em torno de conceitos jurídicos indeterminados. Esse dispositivo visa a evitar a prática corrente de solicitações, por parte das concessionárias, de numerosos pedidos de reequilíbrio, muitas vezes de pequena relevância material.
7.1.	Assim, os argumentos e provas apresentados pela parte no recurso em análise não têm o condão de modificar a deliberação recorrida, mantendo-se o julgado em seus exatos termos. 
PROPOSTA DE ENCAMINHAMENTO
8.	Diante do exposto, com fundamento no artigo 48, da Lei 8.443/1992, submetem-se os autos à consideração superior, com posterior encaminhamento ao Gabinete do Relator, propondo:
a) conhecer do recurso e, no mérito, negar-lhe provimento;
b) comunicar a deliberação que vier a ser proferida por esta Corte à recorrente, destacando que o relatório e o voto que a fundamentam podem ser acessados por meio do endereço eletrônico www.tcu.gov.br/acordaos.
É o relatório.

Ana Cristina Lopes Campelo de Miranda Bessa.

Não atuou.

PEDIDO DE REEXAME EM Desestatização. MONITORAMENTO DO Acordão 2.195/2018-TCU-Plenário. Agência Nacional de Transportes Terrestres. CONHECIMENTO. Negativa de provimento. CIÊNCIA.

DESESTATIZAÇÃO (DES)

Secretaria de Recursos (Serur).

Em apreciação, pedido de reexame interposto pela Agência Nacional de Transportes Terrestres (ANTT) , contra o Acórdão 2021/2021-TCU-Plenário (relator Ministro Jorge Oliveira) , verbis:
 (...) 
1.6. Determinações/Recomendações/Orientações: 
 (...) 
1.6.2. considerar parcialmente cumprida a determinação do subitem 9.2.10. do Acórdão 2195/2019-TCU-Plenário;
 (...) 
1.6.5. considerar não implementada a recomendação do subitem 9.3.3. do Acórdão 2195/2019-TCU-Plenário;
 (...) 
1.8. dar ciência à Agência Nacional de Transportes Terrestres que, no contrato celebrado em decorrência do processo de desestatização da Rodovia BR-101/SC, não foram contemplados todos os ajustes previamente determinados por este Tribunal, por ocasião do Acórdão 2195/2019-TCU-Plenário, no que diz respeito à:
1.8.1. atualização do orçamento dos estudos de viabilidade da BR-101/SC, com base em custos referenciais de data-base mais recente possível, incluindo-se o percentual de BDI, e revisão dos critérios de vida útil dos equipamentos operacionais, de forma a compatibilizá-los com a real necessidade da concessão, tendo em vista os critérios legais para a prestação do serviço adequado, em consonância com o art. 21 da Lei 8.987/1995.
 (...) .
O processo versa originalmente sobre acompanhamento da concessão do trecho rodoviário da BR-101/SC, entre os municípios de Paulo Lopes (km 244+680) e Passo de Torres, divisa SC/RS (km 465+100) , apreciado nos termos do Acórdão 2195/2019-TCU-Plenário (relatora Ministra Ana Arraes, peça 57) , cabendo destacar os seguintes itens:
9.2. determinar à Agência Nacional de Transportes Terrestres (ANTT) que, previamente à publicação do edital de concessão da BR-101/SC:
 (...) 
9.2.10. atualize o orçamento dos estudos de viabilidade da BR-101/SC com base em custos referenciais de data-base mais recente possível, incluindo-se o percentual de BDI, e reveja os critérios de vida útil dos equipamentos operacionais, de forma a compatibilizá-los com a real necessidade da concessão, tendo em vista os critérios legais para a prestação do serviço adequado, em consonância com o art. 21 da Lei 8.987/1995.
9.3. recomendar à Agência Nacional de Transportes Terrestres que:
 (...) 
9.3.3. sempre que possível, restrinja os pedidos de reequilíbrio do concessionário, avaliando a pertinência e a oportunidade de se instituir na minuta do contrato de concessão a ser celebrado, bem como em outros posteriores, "cláusula de relevância" em relação aos pleitos de revisões contratuais.
A ANTT requer, em síntese, a reforma dos itens 1.6.2, 1.6.5 e 1.8.1 do Acórdão 2021/2021-TCU-Plenário, argumentando ter cumprido a determinação e implementada a recomendação, respectivamente, dos subitens 9.2.10 e do 9.3.3 do Acórdão 2195/2019-TCU-Plenário (peças 86-91) .
A Secretaria de Recursos (Serur) , após analisar os apelos recursais da ANTT, concluiu, em pronunciamento uníssono (peças 102-104) , por conhecer do pedido de reexame para, no mérito, negar-lhe provimento.
Quanto ao mérito, incorporo às minhas razões de decidir a análise realizada pela Serur constante do relatório precedente, sem prejuízo de apresentar considerações que julgo pertinentes.
De início, o pedido de reexame deve ser conhecido por atender os requisitos de admissibilidade previstos no art. 48 da Lei 8.443/1992 c/c o art. 286 do Regimento Interno do TCU.
II - Determinação do subitem 9.2.10 do Acórdão 2195/2019-TCU-Plenário
A ANTT, nesta fase recursal, assevera que cumpriu integralmente a determinação, haja vista que (i) atualizou o orçamento considerando, para a tarifa básica do pedágio, o Bônus de Despesas Indiretas (BDI) de 15,00%, para material betuminoso, e de 26,70%, para outros serviços de engenharia (peças 86, p. 10-11; e 90) e (ii) corrigiu as cotações dos equipamentos operacionais em todas as planilhas relacionadas com esses bens (peças 86, p. 8-9; e 87) .
A ANTT adotou o Índice Nacional de Preços ao Consumidor Amplo (IPCA) como parâmetro para correção das cotações de preços realizadas em 2015, 2016 e 2017, em vez de obter os custos referenciais com datas-bases mais recentes possíveis, conforme determinado no subitem 9.2.10 do Acórdão 2195/2019-TCU-Plenário.
Os valores dos equipamentos, como "SAT" e "CFTVPista", são os mesmos de 2016, apenas corrigidos pelo IPCA pelo fator de 1,0984 (planilha "Modelo Operacional_Orçamentos ITS", Aba "Plan1", Célula "O4", peça 101, Itens não digitalizáveis) . Ou seja, a ANTT não realizou cotações mais próximas do leilão ocorrido em 2020 (peça 73) ou do contrato assinado no mesmo ano (peça 74) .
Esse procedimento de correção também foi adotado para os valores dos equipamentos e materiais, mediante o IPCA, de março de 2015 a agosto de 2019, pelo fator de 1,24071 (Planilha "Modelo Operacional_Orçamento Praça de Pedágio", Aba "BR-101 PMI", Célula "J26", peça 101, Itens não digitalizáveis) . Ainda, na Aba "Composição Civil" há informação expressa sobre a atualização dos custos para agosto de 2019 pelo IPCA. Portanto, não ocorreu nova cotação dos bens ou mesmo dos serviços de construção civil indicados.
Ademais, conforme constatado pela unidade instrutora, as abas e células indicadas pela ANTT da Planilha "Modelo Operacional_Arteris_Modelo Operacional" (peça 101, Itens não digitalizáveis) , registram a correção financeira dos montantes pesquisados em 2015 e 2016, em vez de apresentarem novas cotações com valores mais próximos do leilão e da assinatura do contrato. Cito, como exemplo, a rede de fibra ótica e os veículos que teve os valores das pesquisas realizadas em 2015 corrigidos para agosto de 2019 pelo IPCA pelo fator de 1,240714 (Aba "IPCA Atualização") .
O cerne da questão reside no procedimento de correção ou atualização de orçamento. A jurisprudência do TCU é pacífica quanto a essa matéria no sentido de que a utilização de referenciais de preço, como o Sicro, com data mais próxima da data base do contrato é a mais escorreita. Isso se deve ao fato de que a atualização (ou correção) "por longos períodos não se presta para a verificação da compatibilidade dos valores contratados com os praticados no mercado à época do ajuste, uma vez que correções monetárias por períodos demasiadamente longos geram distorções, por não considerarem outras variáveis incidentes sobre a variação de preços", a exemplo dos Acórdão 854/2016-TCU-Plenário e 167/2017-TCU-Plenário, ambos da relatoria do Ministro Benjamin Zymler. 
Foi essa a tônica da determinação do subitem 9.2.10 do Acórdão 2195/2019-TCU-Plenário ao mencionar, expressamente, que fosse atualizado o orçamento dos estudos de viabilidade da BR101/SC com base em custos referenciais de data-base mais recente possível. E, nesse sentido, está em sintonia com a jurisprudência deste TCU. Ainda, esta Corte de Contas busca com a determinação é assegurar a comparação dos preços orçados com os vigentes em sistemas referenciais contemporâneos da contratação.
Além disso, a utilização do Sicro com data mais próxima da data-base do contrato é mais adequada, pois evita distorções geradas pela utilização, em longos períodos, de índices genéricos de preços (Acórdão 1657/2011-TCU-Plenário, relator Ministro Valmir Campelo) .
No presente caso, conforme bem ressaltado pela unidade técnica, a atualização por índices genéricos como o IPCA não tem o condão de captar todas as nuances de obras do setor rodoviário.
No caso dos preços dos materiais betuminosos, de fato, a ANTT calculou adequadamente o Custo Direto de Transporte, tendo por base as equações tarifárias previstas na Portaria Dnit 1.977/2017 corrigidas por índice de reajuste, de 2014 a 2019 (Planilha "Engenharia_Cálculo Aquisição +Transporte Mat. Betuminoso - NOV 16 - R01", peça 101, Itens não digitalizáveis) . Ainda, considerou os dados da Agência Nacional do Petróleo (ANP) de julho de 2019, corrigidos para agosto de 2019, bem como os impostos aplicáveis (Planilha "Engenharia_Cálculo Aquisição +Transporte Mat. Betuminoso - NOV 16 - R01", Aba "ATUALIZAÇÃO", peça 101, Itens não digitalizáveis) .
Nesse escopo, o ajuste realizado para materiais betuminosos foi considerado pelo TCU ao reconhecer o atendimento parcial da determinação do subitem 9.2.10 do Acórdão 2195/2019-TCU-Plenário. Por outro lado, tal ajuste, isoladamente, não tem o condão de modificar a deliberação recorrida no sentido de considerar o cumprimento integral da referida determinação.
Em relação ao BDI, os estudos de engenharia entregues à ANTT pela Empresa de Planejamento e Logística S.A. (peça 88) , em outubro de 2019, indicam a aplicação do BDI de 15% para materiais betuminosos (peça 88, p. 10) , tendo por base a Portaria/Dnit 1.977/2017, e de 26,70% para os outros serviços de engenharia (peça 88, p. 13) . Esse último percentual consta da Planilha "Modelo Operacional_Orçamento Praça Pedágio" (Abas "Orçamento Civil" e "Orçamento Viário", peça 101, Itens não digitalizáveis) , encaminhada pela ANTT e aplicado em outros serviços de engenharia.
Para materiais betuminosos, a unidade instrutora verificou que o percentual de 15% não foi aplicado no custo total de aquisição mais transporte, haja vista estar em branco a coluna "O" da Planilha "Engenharia_Cálculo Aquisição +Transporte Mat. Betuminoso - NOV 16 - R01" (peça 101 - Itens não digitalizáveis) . Ou seja, os valores referenciais de aquisição mais transporte, constantes do orçamento dos serviços de engenharia, não tiveram incidência do BDI (peça 88, p. 11) .
Quanto aos critérios de vida útil dos equipamentos operacionais, a ANTT não apresentou quaisquer argumentos, de modo que permanece a situação inicialmente observada, quando da apreciação do Acórdão 2195/2019-TCU-Plenário, em que a agência reguladora excluiu a menção de cinco anos do Programa de Exploração da Rodovia (PER) , sem indicação de novos parâmetros. 
Concluo, portanto, que a determinação subitem 9.2.10. do Acórdão 2195/2019-TCU-Plenário, de fato, foi parcialmente cumprida, devendo ser mantidos incólumes os termos do subitem 1.6.2 do Acórdão 2021/2021-TCU-Plenário.
III - Recomendação do subitem 9.3.3 do Acórdão 2195/2019-TCU-Plenário
A ANTT, em seus apelos recursais, afirma ter implementado a recomendação, tendo em vista a previsão de que, nas revisões extraordinárias, serão consideradas as repercussões decorrentes, única e exclusivamente, de força maior, caso fortuito, fato da Administração, alteração unilateral urgente do Contrato ou fato do príncipe de que resultem, comprovadamente, alteração dos encargos atribuídos à Concessionária que comprometa ou possa comprometer sua solvência e/ou continuidade da execução/prestação dos serviços previstos neste Contrato (peça 86, p. 13) .
Não há que se confundir cláusula de revisão extraordinária, mencionada pela ANTT e inscrita no item 17.6.1 do Contrato de Concessão 01/2020 (peça 74, p. 45) , com cláusula de relevância, citada no subitem 9.3.3 do Acórdão 2195/2019-TCU-Plenário, pois abarcam conceitos distintos, ainda que a "relevância" esteja embutida nos procedimentos para revisão extraordinária. Explico na sequência.
Quando da apreciação do Acórdão 2195/2019-TCU-Plenário, o relatório integrante dessa deliberação apresentou exemplos de pedidos de reequilíbrio econômico-financeiro do contrato por parte de concessionárias, englobando valores de pouca relevância material, tais como o acostado às peças 49, 50 e 51, que resultou em incremento na tarifa de 0,008%, nos idos de 2015.
O objetivo da recomendação é de que fosse estabelecido um valor a partir do qual é cabível a análise dos pedidos, ou seja, a fixação de limitação material para o pleito. Para exemplificar tal situação, o relatório integrante do Acórdão 2195/2019-TCU-Plenário destacou os procedimentos da revisão extraordinária previstos nos contratos da 5ª etapa de concessão de infraestrutura aeroportuária, assim transcritos (peça 61, p. 33) :
Seção IV - Da Revisão Extraordinária 
6.24. Os procedimentos de Revisão Extraordinária objetivam a recomposição do equilíbrio econômico-financeiro do Contrato, a fim de compensar as perdas ou ganhos da Concessionária, (...) , desde que impliquem alteração relevante dos custos ou da receita da Concessionária, (...) : 
6.24.1. Para efeitos do disposto no caput, será considerada alteração relevante o evento que causar impacto superior a 1% (um por cento) da receita bruta anual média da Concessão referente aos 3 (três) exercícios anteriores ao início do processo de Revisão Extraordinária. 
 (...) 
6.24.3. Na hipótese de pedido de Revisão Extraordinária que contemple mais de um evento, considera-se o percentual a que se refere o item 6.23.1 para cada evento de forma isolada. 
 (Grifos no original) 
Esse tema sobre a cláusula de relevância foi abordado quando da apreciação do Acórdão 2462/2018-TCU-Plenário (relator Ministro Bruno Dantas) , cabendo destacar o seguinte excerto:
Relatório:
278. Portanto, cuida-se aqui de ponderar sobre um problema com duas faces: a regra deve ser suficientemente rigorosa para permitir um instrumento que seja útil para evitar situações de pedidos de reequilíbrio manifestamente infundados e que tem alto custo administrativo para o seu processamento na agência, mas também deve ser módica o suficiente para que os licitantes não a considerem um custo desproporcionalmente alto em termos de custo de oportunidade, o que pode onerar, em última análise, o valor das outorgas a ser arrecadado. Sendo certo, nesse aspecto, que a cláusula de relevância deve ser suficientemente justa de forma a não permitir um percentual tão acentuado que se transforme em verdadeiro enriquecimento sem causa da União.
Voto:
Por isso, compartilho das mesmas preocupações externadas pela unidade instrutora, as quais podem ser contornadas por meio de avaliação consistente das consequências práticas e da segurança jurídica dos atos e decisões tomadas pelo regulador.
A ideia é orientar a escolha pública para que ela sempre recaia sobre a alternativa mais efetiva, eficaz e eficiente, levando ao mercado a credibilidade, e a todos os atores do processo previsibilidade e estabilidade características da boa regulação.
 (...) 
Considerando todo esse contexto, entendo que a robustez e a efetividade das regras adotadas deverão ser testadas na prática, diante dos problemas concretos que surgirão na execução contratual. Dessa forma, mantenho a recomendação alvitrada pela unidade instrutora, ajustando apenas o seu comando (...) .
Acórdão:
9.2. recomendar à Agência Nacional de Aviação Civil - Anac, com fulcro no art. 250, inc. III, do Regimento Interno do TCU, que, conforme seu juízo de conveniência e oportunidade:
 (...) 
9.2.2. efetue análise do potencial impacto do mecanismo de revisão extraordinária por meio de cláusula relevante no fluxo de caixa das concessões, de forma prévia e concomitante ao processo, levando em consideração também eventuais alternativas regulatórias e a experiência de outros setores regulados de infraestrutura, para fins de controle desse impacto na concorrência e aprimoramento da matriz de risco do processo;
A cláusula de relevância é matéria regulatória nova no âmbito de concessões de infraestrutura rodoviária. E, por isso, não estão exauridas as discussões sobre essa temática. Tanto é que o TCU, ao apreciar o Acórdão 2195/2019-TCU-Plenário, direcionou o tema na forma de recomendação, respeitando o espaço discricionário do regulador, bem como o caráter não cogente da deliberação. Dessa forma, mantém-se a possibilidade de se aprofundar a discussão sobre essa matéria em concessões futuras.
Registro que a ANTT, em seus apelos recursais, não apresentou estudos ou argumentos sobre o potencial impacto no mecanismo de revisão extraordinária por meio de cláusula de relevância. 
Concluo, portanto, que a recomendação do subitem 9.3.3 do Acórdão 2195/2019-TCU-Plenário não foi implementada, devendo ser mantidos incólumes os termos do subitem 1.6.5 do Acórdão 2021/2021-TCU-Plenário.
Assim sendo, o presente pedido de reexame deve ser rejeitado.
Ante o exposto, voto para que seja acolhida a minuta de acórdão que ora trago à apreciação deste Colegiado.
TCU, Sala das Sessões, em 6 de julho de 2022.
Ministro VITAL DO RÊGO 
Relator